【裁判字號】    98,上易,902
【裁判日期】    980527
【裁判案由】    詐欺
【裁判全文】
臺灣高等法院刑事判決                 98年度上易字第902號
上  訴  人
即  被  告  甲○○
                    國民
上列上訴人因詐欺案件，不服臺灣板橋地方法院97年度易字第29
78號，中華民國98年 3月11日第一審判決（起訴案號：臺灣板橋
地方法院檢察署97年度偵字第21929號、第22790號），提起上訴
，本院判決如下：
    主  文
上訴駁回。
    理  由
一、依刑事訴訟法第350條、第361條、第362條、第367條規定，
    不服地方法院之第一審判決而上訴者，須提出上訴書狀，並
    應敘明具體理由，為上訴必備之程式；其所提出之書狀未敘
    述上訴理由，或僅曾以言詞陳述上訴理由者，均應於上述期
    間屆滿後20日內補提理由書於第一審法院。第一審法院經形
    式審查，認逾期未補提上訴理由者，應定期間先命補正；逾
    期未補正者，為上訴不合法律上之程式，應以裁定駁回。倘
    已提出上訴理由，但所提非屬具體理由者，則由第二審法院
    以上訴不合法律上之程式，判決駁回。而所謂具體理由，必
    係依據卷內既有訴訟資料或提出新事證，指摘或表明第一審
    判決有何採證認事、用法或量刑等足以影響判決本旨之不當
    或違法，而構成應予撤銷之具體事由，始克當之（例如：依
    憑證據法則具體指出所採證據何以不具證據能力，或依憑卷
    證資料，明確指出所為證據證明力之判斷如何違背經驗、論
    理法則）；倘僅泛言原判決認定事實錯誤、違背法令、量刑
    失之過重過輕微，而未依上揭意旨指出具體事由，或形式上
    雖已指出具體事由，然該事由縱使屬實，亦不足以認為原判
    決有何不當或違法者（例如：對不具有調查必要性之證據，
    法院未依聲請調查亦未說明理由，或援用證據不當，但除去
    該證據仍應為同一事實之認定），皆難謂係具體理由，俾與
    第二審上訴制度旨在請求第二審法院撤銷、變更第一審不當
    或違法之判決，以實現個案救濟之立法目的相契合，並節制
    濫行上訴（最高法院97年度台上字第 892號判決參照）。又
    第二審法院認為上訴書狀未敘述理由，依刑事訴訟法第 367
    條但書規定，始應定期間命其補正。如認上訴書狀已敘述理
    由，但其理由非屬具體，其所為上訴，即不符上訴之法定要
    件，自得逕行判決駁回，無定期命補正問題（最高法院97年
    度台上字第3599號判決參照）。
二、本件原審經審理結果，認為上訴人即被告甲○○能預見將金
    融帳戶之提款卡及密碼交予他人，將幫助詐欺集團作為詐欺
    取財之用，竟仍不違背其本意，基於幫助詐欺取財之不確定
    故意，於民國97年 6月17日，在不詳地點，將其於臺灣中小
    企業銀行永和分行所開設帳號00000000000000號帳戶及在華
    南商業銀行鶯歌分行所開設帳號00000000 0000000號帳戶之
    存摺、提款卡（起訴書誤載為印章）及密碼交予詐騙集團所
    屬姓名、年籍不詳成年人，嗣該詐騙集團成員中之某成年人
    即於同月17日下午 6時15分許，佯為網路購物賣家，在電話
    中向乙○○詐稱：伊於網路購物時，因勾選項目錯誤，須以
    金融機構自動櫃員機取消分期付款云云，致乙○○陷於錯誤
    ，而於是日下午6時48分許（起訴書誤載為該日下午6時30分
    許），在國立屏東科技大學圖書館後門郵局，依指示操作該
    郵局自動櫃員機，致轉帳新臺幣（下同）29,988元至甲○○
    之前揭華南商業銀行帳戶內，前開款項旋遭詐騙集團提領一
    空，嗣乙○○發覺有異，乃報警處理；又該詐騙集團成員中
    之成年女子於同月18日下午 5時47分許，佯為雅虎奇摩拍賣
    賣家，在電話中向丙○○詐稱：渠在雅虎奇摩拍賣購物使用
    帳號錯誤，將造成重複扣款，須依金融機構自動櫃員機操作
    修正云云，丙○○認係詐騙行為，故僅依指示，於該日下午
     6時20分許，在基隆市（原判決誤載為臺北市○○○路合作
    金庫銀行，以該銀行自動櫃員機轉帳 1元至甲○○之前開臺
    灣中小企業銀行帳戶內，該集團乃未能達其詐欺目的，而未
    遂，丙○○乃以此轉帳紀錄作為證據，向警方報案，循線查
    悉等情，係以上訴人對於證人丙○○、乙○○遭詐欺乙節，
    並無異詞，惟矢口否認其有任何幫助詐欺情事，並辯稱：其
    有多張提款卡，密碼均不同，且將密碼以奇異筆記載在提款
    卡後，其餘領完帳戶款項後，約過 1週始發覺遺失，而非交
    予他人使用，但因系爭帳戶中已無餘款，故未申報遺失，該
    帳戶除申請提款卡當日曾變更密碼外，尚多次更改，其於最
    末次變更後，將密碼寫於提款卡背面等語。經查：(一)前開帳
    戶為被告所申請之事實，有系爭帳戶開戶資料、存款交易明
    細查詢單等在卷得證；又證人丙○○、乙○○遭詐欺乙事，
    並據渠等於警詢中指述綦詳，另有合作金庫銀行及郵局自動
    櫃員機交易明細表、被告臺灣中小企業銀行存款交易明細查
    詢單、華南商業銀行存款往來明細表等存卷可據，是前揭部
    分，應係事實。(二)就上訴人所辯，關於其遺失系爭帳戶至發
    現之情形，其於97年7月5日警詢時係供稱：前述臺灣中小企
    業銀行帳戶之存摺及提款卡，係其於同年 6月下旬，在臺北
    縣鶯歌鎮路上之銀行提款後，將之置於機車把手下置物箱，
    至超商購物，數日後，始發現遺失云云；而於同年 7月18日
    警詢時則稱：同年 6月中旬，在臺北縣鶯歌鎮○○路往桃園
    方向某銀行領款後，將上開華南商業銀行帳戶存摺及提款卡
    置於機車前置物箱內，再至他處購物，於2、3日後始發現不
    見云云，雖係分別陳述系爭 2帳戶存摺、提款卡遺失之事，
    然參諸其於原審準備程序中係辯稱：其領完錢隔 1週後，始
    發現存摺及提款卡遺失云云，及嗣於原審審理時所稱：將提
    款卡置於機車置物箱內，直至警察通知，始發現遺失云云，
    綜合觀之，應可推知其於警詢所述遺失帳戶存摺及提款卡，
    乃屬同一遺失物品事件。惟即若如此，其於警詢中所供，遺
    失系爭存摺及提款卡之時間、發現遺失時間，已不一致，再
    者，此二供述，與其於原審審理中之陳述，就發現遺失之時
    間或發現原因，亦各南轅北轍。(三)次查，依上訴人所辯，其
    上揭臺灣中小企業銀行帳戶，在證人丙○○於97年 6月18日
    匯款 1元至該帳戶時，應已遺失，資此，佐以該帳戶存款交
    易明細查詢單所示，被告之最末次使用日期乃同年之 4月21
    日；又上訴人於原審中供稱：其自帳戶中，最後 1筆提領之
    金額為 300元云云，然勾稽上訴人上揭臺灣中小企業銀行帳
    戶歷次交易中，僅於同年4月2日有跨行提款 300元（含跨行
    手續費6元，故存款交易明細查詢單當日記載支出金額為306
    元），至上訴人之華南商業銀行帳戶則無任何 300元之交易
    紀錄，是以，被告前開辯稱其於同年 6月間提款後，遺失存
    摺及提款卡云云，與系爭帳戶之交易紀錄迥不相牟，足見其
    以此為辯，並非事實。(四)上訴人復以系爭帳戶因多次變更提
    款卡密碼，故將最末次變更之密碼載於提款卡背面云云，但
    前述帳戶除開戶申請晶片提款卡時設定密碼外，並查無其他
    變更密碼之情形，有華南商業銀行鶯歌分行97年10月14日華
    鶯存字第 00160號函暨所附金融卡發行登記事故資料查詢、
    臺灣中小企業銀行永和分行同月13日97永和密字第 277號函
    等在卷可據，憑此，可見該辯詞為虛枉，自無足採。其次，
    上訴人於警詢中曾供述，其甚少使用系爭之華南商業銀行帳
    戶提款卡云云，若此為真，則其何有併與其他提款卡共同攜
    帶出門之必要，由此以觀，其於原審準備程序中自承，其經
    常使用系爭帳戶提款卡乙節，為較屬可信之詞，準此，則一
    般合理之人當能熟記系爭帳戶提款卡之密碼，是依常情，即
    無將密碼記載於提款卡背面之必要。被告就此所辯，亦顯非
    屬事實。況目前我國金融機構使用之晶片提款卡均具有繁瑣
    之加密功能，非一般人可得遽而解碼，故而，倘非原持卡人
    告知所使用之密碼，拾得提款卡之人亦無從使用之，準上而
    言，本件可信係上訴人將系爭帳戶提款卡及密碼交予他人使
    用，而致詐欺集團得以前述方式詐取前述被害人款項。(五)按
    一般於金融機構開設存款帳戶暨請領存摺及提款卡，係針對
    個人身分社會信用而予以資金流通之經濟活動，具有強烈之
    屬人性格，而金融帳戶為個人理財之工具，申請開設並無任
    何特殊之限制，一般民眾皆得以存入最低開戶金額之方式在
    不同金融機構申請數個存款帳戶使用，乃眾所週知之事實，
    依被告之年齡、智識及社會經驗等，此亦當為被告所知悉，
    是一般人合理之人，除本人或與其具密切之關係者，難認有
    何理由可自由使用私人之存摺及提款卡，亦均有應妥善親自
    持有上開物件，以防止被他人冒用之認知，且近來詐欺集團
    犯案猖獗，每每利用人頭帳戶為犯罪工具，若任意將自己帳
    戶之相關物件資料交予不明人士，將有遭他人作為詐欺取財
    犯罪時，非正當資金進出之用之不法用途，此情當為具有社
    會生活經驗之成年人所得認識，而若遇他人不自行向金融機
    構申請存款帳戶，反借用他人金融帳戶使用，必覺怪異，並
    予拒絕。本件上訴人業已成年，當具備相當之社會經驗，誠
    如前述認係其任意交付其帳戶資料予不相認識之人使用，其
    有容任帳戶供幫助犯罪集團作為詐欺取財犯罪所得財物之用
    之未必故意，至為灼然。因認上訴人犯行明確，論上訴人以
    幫助詐欺罪，處有期徒刑 2月，並諭知易科罰金之標準。已
    詳敘其認定上訴人犯罪事實之證據及理由，於法尚無不合。
    上訴意旨略稱：伊並未把帳戶及提款卡交予他人，伊確實是
    遺失帳戶及提款卡，伊並未想到因此會成為詐欺罪之共犯，
    而遭判處 2個月之有期徒刑，並致伊無法開戶，且不敢找工
    作，伊已知錯，日後若有遺失東西，將會馬上辦理掛失，而
    不會再犯，爰請求給予緩刑云云。惟查：(一)緩刑為法院刑罰
    權之運用，旨在獎勵自新，然須合於刑法第74條所定係受二
    年以下有期徒刑宣告之條件，並認以暫不執行為適當者為限
    。本件原判決既量處前述之宣告刑，並得易科罰金，且審酌
    本件被害人有二位，及上訴人事後並未賠償被害人，原審未
    諭知緩刑，自難指為違法。(二)量刑之輕重，係屬事實審法院
    得依職權自由裁量之事項，茍於量刑時，已依行為人之責任
    為基礎，並斟酌刑法第57條各款所列情狀，而未逾越法定範
    圍，又未濫用其職權，即不得遽指為違法。本件原判決於量
    刑時，已依上揭規定，審酌上訴人並無犯罪紀錄，依其智識
    程度，可預見提供他人使用其帳戶，可能供詐騙集團遂行詐
    欺取財，且社會類似犯罪情形猖獗，而仍予提供，係助長犯
    罪之風，增加被害人尋求救濟及偵查機關追緝犯罪之困難，
    是其犯行擾亂金融交易往來秩序及社會正常交易安全甚鉅，
    另衡其致被害人金錢損失程度、未賠償被害人，及其犯罪手
    段、目的、犯後態度等一切情狀，予以綜合考量後，科刑如
    前所述，並未逾越法定刑度，亦未濫用自由裁量之權限，刑
    度亦屬妥適，核無不當或違法之情形。次按證據之取捨及證
    據證明力如何，均屬事實審法院得自由裁量、判斷之職權，
    茍其此項裁量、判斷，並不悖乎通常一般之人日常生活經驗
    之定則或論理法則，又於判決內論敘其何以作此判斷之心證
    理由者，即不得任意指摘其為違法。而認定犯罪事實所憑之
    證據，並不以直接證據為限，間接證據亦包括在內，審理事
    實之法院綜合卷內之直接、間接證據，本於推理作用，於通
    常一般之人均不致有所懷疑，得確信其為真實之程度者，即
    得據之為有罪之認定。本件原審依系爭帳戶開戶資料、存款
    交易明細查詢單、證人丙○○、乙○○於警詢中指述、合作
    金庫銀行及郵局自動櫃員機交易明細表、臺灣中小企業銀行
    存款交易明細查詢單、華南商業銀行存款往來明細表，認定
    上訴人係提供帳戶及提款卡予他人使用，構成幫助詐欺罪，
    且已詳載認定之理由於判決書中，經核並無不合，上訴人自
    不得任意指摘其為違法。從而，本件上訴人仍執陳詞，主張
    其未提供帳戶及提款卡予他人，並請求給予緩刑云云，惟未
    依憑卷證資料，明確指出原審所為證據證明力之判斷如何違
    背經驗、論理法則，或提出新事證，指摘或表明原審有何採
    證認事、用法或量刑等足以影響判決本旨之不當或違法，揆
    諸上開說明，尚難謂已敘明具體理由。本件上訴不合法律上
    之程式，爰不經言詞辯論，逕以判決駁回。
據上論斷，應依刑事訴訟法第367條前段、第372條，判決如主文
。
中    華    民    國    98    年    5    月     27    日
                  刑事第七庭  審判長法  官   陳晴教
                                    法  官   楊智勝
                                    法  官   游紅桃
以上正本證明與原本無異。
不得上訴。
                                    書記官   戴伯勳
中    華    民    國    98    年    6     月    1     日
附錄：本案論罪科刑法條全文
中華民國刑法第339條（普通詐欺罪）
意圖為自己或第三人不法之所有，以詐術使人將本人或第三人之
物交付者，處5年以下有期徒刑、拘役或科或併科1千元以下罰金
。


司法院資訊處製作；財團法人民間司法改革基金會備份。
